【裁判字號】    99,交上易,75
【裁判日期】    990406
【裁判案由】    過失傷害
【裁判全文】
臺灣高等法院臺南分院刑事判決
上  訴  人  臺灣臺南地方法院檢察署檢察官
被      告  甲○○
上列上訴人因被告過失傷害案件，不服臺灣臺南地方法院97年度
交易字第372號中華民國98年12月24日第一審判決（起訴案號：
臺灣臺南地方法院檢察署97年度調偵字第1112號），提起上訴，
本院判決如下：
    主      文
原判決撤銷。
甲○○因過失傷害人，處拘役參拾日，如易科罰金，以新臺幣壹
仟元折算壹日。
    事      實
一、甲○○於民國（下同）97年2月12日凌晨0時25分許，無照騎
    乘車牌號碼XDE－108號重型機車，沿臺南市○○路○段外側
    車道由南往北方向行駛，行經臺南市○○路○段16號臺灣菸
    酒公司大門前時，原應注意車前狀況，隨時採取必要之安全
    措施，其竟未注意及此，撞擊前方由乙○○所騎乘，亦原應
    注意在顯有妨礙其他車輛通行車道上不得停車卻疏未注意而
    停車並準備駛入停車格之車牌號碼GF9－813號重型機車，致
    乙○○人車倒地，並受有右小腿鈍挫傷併遠端脛骨腓骨開放
    性骨折、撕裂傷之傷害，而甲○○亦受有左臉擦傷、上唇挫
    傷、右大腿挫擦傷、右膝擦傷與左臂挫傷之傷害（乙○○涉
    嫌過失傷害部分未據甲○○提出告訴）。甲○○肇事後，於
    偵查犯罪職權之機關或公務員尚未發覺其犯罪前，主動向到
    場處理之警員坦承為肇事者，自首並接受裁判。
二、案經乙○○訴由台南市警察局第一分局移送臺灣臺南地方法
    院檢察署檢察官偵查起訴。
    理      由
壹、程序部分：
    按被告以外之人於審判外之陳述，雖不符刑事訴訟法第一百
    五十九條之一至第一百五十九條之四之規定，而經當事人於
    審判程序同意作為證據，法院審酌該言詞陳述或書面陳述作
    成時之情況，認為適當者，亦得為證據。當事人、代理人或
    辯護人於法院調查證據時，知有第一百五十九條第一項不得
    為證據之情形，而未於言詞辯論終結前聲明異議者，視為有
    前項之同意，刑事訴訟法第一百五十九條之五定有明文。查
    本件檢察官、被告於言詞辯論終結前，對於下述本院採為認
    定犯罪事實依據之各項供述及書面證據之證據能力及對於卷
    附各傳聞證據之證據能力，均未聲明異議，復經本院於審理
    時逐一提示予檢察官、被告表示意見，檢察官、被告對於本
    院所為之提示，就證據能力方面並無爭執，且本院審酌該等
    證據之取得過程並無瑕疵，與本案待證事實間復具有相當之
    關聯性，經本院審酌上開證據並無顯不可信之情況，採納該
    等證據自無礙被告於程序上之彈劾詰問權利，而認上開證據
    合於刑事訴訟法第一百五十九條之四及第一百五十九條之五
    等規定，是以之為本案證據並無不當，自得採為本件認定事
    實之基礎，至於證明力如何，則為本院自由裁量、判斷之範
    圍，合先敘明。
貳、實體方面：
一、訊據被告甲○○於本院審理中固坦承於97年2月12日凌晨0時
    25分許，無照騎乘車牌號碼XDE-108號重型機車，沿臺南市
    ○○路○段外側車道由南往北方向行駛，途經臺南市○○路
    ○段16號台灣菸酒公司大門前，適與同向沿臺南市○○路○
    段由南向北方向並欲駛入停車格騎乘車牌號碼GF9-813 號重
    型機車之乙○○發生碰撞，致乙○○人車倒地，並受有右小
    腿鈍挫傷併遠端脛骨腓骨開放性骨折、撕裂傷之傷害等情，
    惟矢口否認有何過失，辯稱：伊不知告訴人乙○○所騎乘之
    機車從何處駛至，告訴人乙○○當時並非在停車狀態云云。
二、經查：
  (一)被告甲○○於97年2月12日凌晨0時25分許，無照駕駛車牌號
    碼XDE－108號重型機車，沿臺南市○○路○段外側車道由南
    向北方向行駛，於行經該路台灣菸酒公司大門前，適與欲停
    車駛入停車格騎乘車牌號碼GF9－813號重型機車之被害人乙
    ○○發生碰撞，被害人乙○○因而人車倒地，並受有右小腿
    鈍挫傷併遠端脛骨腓骨開放性骨折、撕裂傷之傷害等事實，
    業據被告甲○○供認不諱，並有臺南市警察局第一分局道路
    交通事故現場圖、道路交通事故調查表（一）、（二）、臺
    南市警察局舉發違反道路交通管理事件通知單影本、臺南市
    ○○○道路交通事故當事人登記聯單、成功大學醫學院附設
    醫院診斷證明書各一份、照片19幀在卷可稽，且為被告甲○
    ○供承在卷，自堪採信。
  (二)被告雖辯稱伊當時不知道被害人乙○○所騎乘之機車從何處
    駛至，乙○○當時並非在停車之狀態，我沒有過失云云。惟
    查：
    1.被害人乙○○於97年3月8日警詢時證稱：「（問：請你詳
      述此交通事故之肇事經過？）我於上述時地駕駛GF9-813
      號重機車沿北門路二段外側車道南向北直行駛至上述事故
      地點，看到路邊有停車格，準備停放機車入停車格時被一
      部不知從何方向行駛過來，由甲○○所駕駛之XDE-108號
      重機車碰撞而發生交通事故。」；「（問：發生交通事故
      前你有無喝酒？經警方對你做酒精濃度檢測0.00MG/L，是
      否為你親自簽名？肇事地點有無號誌設施？當時天候視線
      如何？）未喝酒，是我親自簽名。沒有號誌。晴天；視線
      還可以。」；「（問：你當時時速多少公里/小時？事故
      前你有無看見對方車輛自何方向駛來？距你車多遠？）我
      當時是暫停狀態，因我當時準備停放機車入停車格。沒有
      看到對方車從何處行駛過來。」（見警卷第3、4頁）；復
      於原審法院98年2月26日審理時結證稱：「(檢察官問：是
      否於97年2月12日上午零時25分許騎乘GF9-813與被告所騎
      乘之機車在臺灣菸酒公賣局前面發生碰撞？）是的。」；
      「（檢察官問：當時發生車禍情形如何？）我原來行駛方
      向是南向北，到了公賣局前面，我看到停車格要停車，車
      頭已經對準菸酒公司，被被告的機車所撞。」；「（檢察
      官問：當時是下來簽車還是用腳推車的？）我當時是跨坐
      機車上，用腳推車進去。」；「（檢察官問：當時機車是
      否已經西向東停放？）我已經停下來了，因為停車格位很
      小，車身已經是直的，我是坐在機車上用腳推進去。」；
      「（檢察官問：是否看到被告如何撞倒你的？）我沒有看
      到被告，是碰一聲以後我突然倒下來的，腳也斷掉了。」
      ；「（檢察官問：被告的機車撞倒你車子的何處？）被告
      的車子直接撞倒我的右腳，並撞到我的機車。我與機車同
      時倒下。」；「（檢察官問：被告機車撞到你機車的何處
      ？）撞到我機車的右側身中間。」；「（檢察官問：你倒
      地後情形如何？）我不記得了。因為當時我腳斷掉已經躺
      在地上了，是救護車將我送到成大醫院就醫。」；「（檢
      察官問：當時機車是否已經熄火？大燈是否有亮？）我不
      記得了。」；「（檢察官問：當時照明如何？視線如何？
      ）有路燈。視線不錯。」；「（法官問：你說當時你是在
      車上，用腳將車子推進去停車，是否車子已經進入停車格
      了？當時你車子要停放的格位旁邊是否有停放機車？）尚
      未進入。旁邊都有車子停。」；「（法官問：對97年8月
      19偵訊筆錄你所述有何意見？為何與今日庭訊所述不一樣
      ？）我當時被撞已經記不清楚，到底有沒有下車推車。」
      ；「（法官問：被撞之前是否已經進入停車格了？）我可
      以確定前輪已經進入停車格。」；「（法官問：被撞之後
      車輛倒向何處？）我被撞之後是倒向右邊。」；「（法官
      問：如果被告從你的右手邊撞你，為何你的車子會倒向右
      邊？）因為被告是從我的右腳下面撞擊，所以我的車子才
      倒向右邊，如果被告是撞我的車子上面，我的車子才會倒
      向左邊。」等語（見原審卷第29頁反面-31頁）；被告於
      警詢時亦供稱：「（問：你車與對方車輛何處發生碰撞，
      最先之撞擊部位為何？你車受損情形如何？）我機車左車
      頭最先與對方車碰撞。機車左車頭、左側車身有受損。」
      （見警卷第2頁）；於原審法院98年2月26日審理時供稱：
      「（法官問：對現場照片編號5照片中所示之痕跡是否是
      你的車子留下？提示警卷第14頁並告以要旨）我的車子是
      白色的，痕跡是白色的，應該是我留下的，但是我不知道
      是如何留下的。」等語（見原審卷第32頁），經核與現場
      照片編號9-11被害人車損照片、13- 18被告車損照片（見
      警卷第16-17、18-20頁）、被告之車頭左前側之毀損與被
      害人車身右後側之置物箱、排氣管刮痕相符，是被告機車
      與被害人機車擦撞之位置，應係被告車頭左前側處無訛。
      又該刮痕高度約在機車右側置物箱處，此觀諸交通事故照
      片編號3、11-12（見原審卷第67、71頁），被告車頭左側
      位置與左側經過機車之置物箱、排氣管位置（約40公分）
      相較自明，從而本件應係被告機車車頭左前側與被害人機
      車右後側置物箱、排氣管處發生擦撞，因而肇致本件車禍
      ，應可認定。
    2.又被告甲○○於警詢中供稱：「（問：你當時時速多少公
      里/小時？事故前你有無看見對方車輛自何方向駛來？距
      你車多遠？）我當時車速不快，不清楚幾公里/小時。因
      當時天色很暗且對方穿深色衣褲，我沒有看到對方車，碰
      撞上才知道發生車禍，所以我來不及踩煞車。」（見警卷
      第2頁）；於檢察官偵查中供稱：「（問：車禍如何發生？
      ）我騎機車沿北門路二段由南往北方向行駛，我完全沒看
      到告訴人，因為很暗，我的左側機車受損，我也不知道誰
      撞誰。」（見97年度核交字第3698號卷第3頁）；並於原
      審法院審理時供述：「（檢察官問：你當時是否有開大燈
      ？）有，因為當時是晚上十二點。」；「（檢察官問：有
      開大燈，為何沒看到被害人？）因為當時被害人並沒有在
      我的視線範圍內，我是直行車，他是西向東突然過來，我
      當時並無法閃避他。」（見原審卷第32頁及反面）；嗣又
      於本院99年3月23日審理時改稱：乙○○的行進方向是逆
      向的，也沒有開大燈及方向燈云云（見本院卷第41頁）。
      本院審酌被告前稱視線無法及於被害人，後反稱看見被害
      人逆向行駛，供述不一，且被告亦無證據足證被害人有逆
      向之情事，並參酌台南市警察局第一分局道路交通事故調
      查表（一）可知，本件車禍發生當時雖為夜間，但仍有照
      明光線，道路上復無障礙物（見警卷第9頁），被告應可
      注意車前狀況，若被告察覺光線不充足，自應更提高注意
      程度等情，顯見被告行車視線，應無礙於看見被害人來車
      之情。故被告上開辯稱，均不可採。
    3.另按認定過失傷害之形式責任之有無，應係依據當時之具
      體狀況來判斷行為人當時有無注意義務，以及有無客觀不
      能注意之情形而定，並非謂告訴人對事故之發生亦與有過
      失時，被告即可謂對自己原本應負之注意義務無庸加以注
      意。且按過失傷害罪規範之目的，在處罰行為人因個人之
      過失而致他人受有傷害之行為，祇以行為之有過失為致傷
      害之一原因為已足，亦有司法院院字第631號解釋意旨可
      供參照。查本件被害人乙○○騎乘機車行經上開路段，途
      經該路台灣菸酒公司大門前，減緩車速欲停車駛入停車格
      ，而被告係直行車。於車禍發生時，被害人未注意車道狀
      況而擅自停留妨礙交通，致與被告之直行車發生側撞，足
      認被害人亦有在車道上停留妨礙交通之過失，固可認定。
      惟被告於本件事故既有未注意車前狀況之過失情節，已如
      前述，則揆諸上開說明，即使被害人對於本件交通事故之
      發生，亦有前述過失，仍不能解免被告應負之過失責任。
      故被告辯稱：被害人突然出現不知從何方向駛來，來不及
      煞車云云，自無可採。至於被害人就車禍發生當時細節之
      描述或有前後不一致之情形，惟衡諸被害人年事已高，突
      遭事故，其記憶及觀察能力縱有些許偏差，亦應為情理之
      常，然本於被害人沿該路段由南往北方向行進，途經該路
      段台灣菸酒公司大門前，欲駛入停車格而減緩速度之基本
      事實之供述，前後並無不一致，附此敘明。
    4.按汽車行駛時，駕駛人應注意車前狀況及兩車併行之間隔
      ，並隨時採取必要之安全措施，道路交通安全規則第94條
      第3項定有明文。被告雖未領有駕駛執照，然有多年行車
      經驗，對上開規定亦應知悉甚詳；而依卷附道路交通事故
      調查報告表所載，當日天候晴、光線夜間有照明、視距良
      好，路面乾燥無缺陷、道路筆直且未有任何障礙物等情形
      以觀，客觀上並無不能注意之情事，乃被告竟疏於注意，
      未注意車前狀況，致二車因而發生擦撞，並肇致本件車禍
      ，則其有過失甚明；且本件經送臺灣省臺南區車輛行車事
      故鑑定委員會鑑定，亦認定：「一、甲○○無照駕駛普通
      重型機器腳踏車，未注意車前狀況，為肇事原因。二、乙
      ○○駕駛普通重型機器腳踏車，停放機車於車道上停留妨
      礙交通，同為肇事原因。」，有該委員會97年9月11日南
      鑑字第0975902670號函復之鑑定意見附卷足憑（見97年度
      核交字第4576號卷第1-2頁），是本件被告無照駕駛普通
      重型機器腳踏車未注意車前狀況，為有過失，其所辯無過
      失云云，自無可採。另本件原審法院函請臺灣省車輛行車
      事故覆議鑑定委員會覆議肇事原因之結果雖認：「本案因
      雙方當事人應訊時對肇事情形各執一詞，並檢、庭訊所稱
      肇事情形前後不一，且現有卷附調查資料缺乏：肇事後兩
      車停車位置之現場圖與兩車相對碰撞損壞部分比對情形，
      致無法研判確認肇事實際情形，故肇事實情不明，難以釐
      清雙方當事人肇事責任，本會未便遽予明確覆議。」云云
      ，此有臺灣省車輛行車事故覆議鑑定委員會98年9月1日覆
      議字第0986203208號函一份在卷可按（見原審卷第44頁）
      。惟該覆議鑑定委員會意見，為本院所不採，自不足作為
      對被告有利之認定，併此敘明。
  (三)綜上，被告因駕駛疏失造成被害人乙○○受傷，為有過失，
    其事證明確，犯行洵堪認定，應予依法論科。
三、查被告甲○○駕車雖非故意，但按其情節應注意，能注意，
    而不注意，致乙○○受傷，為有過失，核被告甲○○所為，
    係犯刑法第284條第1項前段之過失傷害罪。被告於肇事後未
    被有偵查權之公務員或機關發覺其為犯嫌前，留在事故現場
    向到場處理之警員坦承肇事而願接受裁判，業經其供述在卷
    ，並有道路交通事故肇事人自首情形紀錄表一紙在卷可稽（
    見警卷第25頁），爰依刑法第62條前段之規定減輕其刑。
四、原審法院未詳細調查，並詳為勾稽全案證據調查所得加以審
    究，即就被告甲○○逕為諭知無罪之判決，自有未合，檢察
    官上訴意旨亦執此指摘原判決諭知被告無罪不當，為有理由
    ，自應由本院將原判決予以撤銷改判。爰審酌被告過失之程
    度、犯罪所生損害、被告迄未與被害人間達成和解賠償損害
    ，及其犯罪後仍矢口否認有過失，顯見其犯罪後仍無悔意等
    一切情狀，量處如主文第二項所示之刑及諭知如易科罰金以
    新台幣壹仟元折算壹日之標準，以示懲儆。
據上論結，應依刑事訴訟法第369條第1項前段、第364條、第299
條第1項前段，刑法第284條第1項前段、第62條前段、第41條第1
項前段，刑法施行法第1條之1第1項、第2項前段，判決如主文。
本案經檢察官李傳來到庭執行職務。
中    華    民    國    99    年     4    月    6    日
                    刑事第七庭  審判長法  官  李文福
                                      法  官  陳顯榮
                                      法  官  顏基典
以上正本證明與原本無異。
不得上訴。
                                      書記官  呂嘉文
中    華    民    國    99    年    4    月    6    日
附錄本判決論罪科刑法條：
中華民國刑法第284條第1項前段：
因過失傷害人者，處 6 月以下有期徒刑、拘役或 5 百元以下罰
金。

司法院資訊處製作；財團法人民間司法改革基金會備份。
